臺灣臺北地方法院民事判決　　　　　　99年度重訴字第1145號
原　　　告　張世坤
訴訟代理人　黃永琛律師
複代理人　　張世柱律師
訴訟代理人　許立人
被　　　告　陳秋蘭
訴訟代理人　張玲綺律師
　　　　　　黃捷琳律師
被　　　告　高盛華
上列當事人間履行契約事件，本院於民國100 年6 月13日言詞辯
論終結，判決如下：
    主  文
原告之訴及假執行之聲請均駁回。
訴訟費用由原告負擔。
    事實及理由
壹、程序方面
    按言詞辯論期日，當事人之一造不到場者，得依到場當事人
    之聲請，由其一造辯論而為判決；不到場之當事人，經再次
    通知而仍不到場者，並得依職權由一造辯論而為判決，民事
    訴訟法第385 條定有明文。本件被告高盛華未於民國100 年
    5 月16日言詞辯論期日到場，再經通知後，於100 年6 月13
    日言詞辯論期日仍未到場，核無民事訴訟法第386 條各款之
    情形，本院自得依職權由原告一造辯論而為判決。
貳、實體方面
一、原告起訴主張：原告與被告陳秋蘭本為男女朋友，被告陳秋
    蘭於89年4 、5 月間提議向原告購買原告所有坐落台北市○
    ○區○○段三小段第410 、第411 地號土地應有部分各1/5
    ，及地上建物即門牌台北市○○路○段86巷44號5 樓房屋全
    部(下稱房地)，雙方約定買賣總價款為新台幣（下同）1,15
    0 萬元，其中400 萬元為自備款，750 萬元係銀行貸款，並
    已談妥由被告陳秋蘭為買受人，惟同年5 月9 日簽訂買賣契
    約書時，被告陳秋蘭臨時由其妹婿即被告高盛華出名為買受
    人，被告陳秋蘭並當場在買賣契約書上，親筆代替高盛華簽
    名為買方，同時表明系爭不動產仍移轉登記至其名下，且伊
    會連帶負責全部買賣價金之給付，原告乃同意並簽立不動產
    買賣契約書，並於同月18日完成移轉登記，惟被告陳秋蘭、
    高盛華迄今仍未給付自備款400 萬元，自應由被告等連帶給
    付之。至於750 萬元貸款部分，被告陳秋蘭雖有將原告名義
    之貸款改為自己名義之貸款，但仍以原告為連帶保證人，而
    被告陳秋蘭於取得系爭房屋所有權後，被告陳秋蘭非但未為
    清償銀行貸款，且有遲繳利息情事，致遭貸款之聯邦銀行聲
    請支付命令要求返還貸款，被告陳秋蘭又告以週轉不便無力
    全額清償，即不時以週轉不便為由，向原告情商先代為清償
    貸款，原告既為連帶保證人且經商多年，為免影響銀行之債
    信，原告乃為其償還350萬元，此部分乃屬借貸及保證人之
    代位清償，應由被告陳秋蘭負償還責任，爰依法提起本件訴
    訟，並聲明：(一)被告應連帶給付原告400 萬元，及自本起訴
    狀繕本送達翌日起至清償日止，按年息百分之5 計算之利息
    。(二)被告陳秋蘭應給付原告350 萬元，及自本起訴狀繕本送
    達翌日起至清償日止，按年息百分之5 計算之利息。(三)願供
    擔保，請准宣告假執行。
二、被告則以下列情詞置辯：
  (一)系爭不動產之買賣價金，業經被告陳秋蘭清償完畢，並未積
    欠任何款項：
  1.系爭買賣價金第1 期款含定金330 萬元部分：業經被告於系
    爭買賣契約簽約日給付原告，此由不動產買賣契約書第二條
    第(一)項載明：「本約簽訂時，甲方應付乙方價款之一部份計
    新台幣參佰參拾萬元（含定金），乙方亦即日親收足訖」可
    知。該條款等同於白紙黑字之收據，而收據即為付款證明，
    原告自不得在事隔十幾年之後，以被告無法提出其他付款證
    明為由，否認該收據之效力。
  2.系爭買賣價金第2 期款70萬元部分：系爭買賣契約係於89年
    5 月9 日簽訂，雙方所約定第2 期款70萬元之給付期限為89
    年5 月15日。參諸系爭房地登記謄本，系爭建物係於89年5
    月18日始移轉登記予被告，系爭土地則係於89年10月18日始
    移轉登記予被告。倘若被告並未依限給付第2 期款70萬元，
    原告豈可能將系爭不動產所有權移轉登記予被告陳秋蘭？況
    被告陳秋蘭給付買賣價金第2 期款70萬元予原告後，原告又
    另向被告陳秋蘭陸續借貸款項，並由原告簽發支票（面額各
    為30萬元、80萬元、20萬元，到期日各為89年5 月16日、89
    年5 月31日、89年11月30日）及背書於第三人何信富簽發之
    支票（面額12萬元、到期日為94年10月10日）交被告陳秋蘭
    收執以供擔保借款債務之清償，惟原告迄未返還上開借款，
    相關支票正本現仍由被告陳秋蘭持有中。倘若被告陳秋蘭尚
    欠原告第2 期買賣價款70萬元，原告豈可能另簽發及背書於
    上開支票交被告陳秋蘭收執。
  3.系爭買賣價金尾款750 萬元銀行貸款部分：業經被告陳秋蘭
    於89年9 月28日自其設於中國農民銀行之帳戶提領750 萬13
    39元，匯入原告設於聯邦銀行南京分行之帳戶（戶名：張世
    坤，帳號：000000000000），以清償系爭房屋貸款餘額。原
    告主張系爭房屋貸款其中350 萬元部分係由原告代被告清償
    ，並主張依借貸及保證之法律關係請求被告負償還責任云云
    ，顯不足採。況兩造既未於買賣契約約明就買賣價金之全部
    由被告陳秋蘭與高盛華負連帶給付之責，亦無法律明文規定
    被告陳秋蘭與高盛華就系爭買賣價金應負連帶給付義務，則
    原告請求被告陳秋蘭及高盛華連帶給付買賣價金，自屬於法
    無據。
  (二)訴外人張永裕之證述不實，且徒憑其證述，不足以證明系爭
    買賣價金未據被告清償完畢：
  1.訴外人張永裕對於買賣價金之支付方式究為匯款轉帳或領現
    ，前後證述矛盾，足見張永裕對於本件買賣價金支付之實際
    情形根本不清楚。審諸張永裕自承其自83、84年即幫忙原告
    辦理不動產買賣移轉事宜，已認識原告近20年，其證言顯有
    偏頗。實際上被告陳秋蘭與原告早在簽約之前已就買賣價金
    併同原告先前所欠借款結算處理，89年5月9日簽約當日兩造
    僅由張永裕協助簽署契約，絕無張永裕所稱三人另前往華南
    銀行匯款（或領現）之事。
  2.訴外人張永裕對於被告陳秋蘭業與原告在簽約前已就買賣價
    金併同原告先前所欠借款進行結算（亦即相關價金早在簽約
    前已結清付訖一節），自毫無所悉。是張永裕雖另證稱：「
    簽約當時沒有交付買賣價金」等語，亦不足以證明本件買賣
    價金尚未清償之事實。
  3.原告既找來其熟識之代書即訴外人張永裕處理系爭不動產買
    賣之簽約事宜，足見原告深知唯有簽訂書面契約始足以保障
    其權利，且原告時任三友房屋建設公司負責人，應十分瞭解
    書面契約條款之重要性，豈有可能在買方實際並未付清簽約
    款330 萬元之情形下，任令契約書第一條所載「本約簽訂時
    ，甲方應付乙方價款之一部分計新台幣參佰參拾萬元（含定
    金），乙方亦即日親收足訖。」之文字仍放置於契約內卻不
    加以刪除，此顯與常情有違。畢竟契約書第1 條係關乎簽約
    金330 萬元有無給付之事，所涉金額甚鉅，衡情原告顯不致
    於僅因雙方之朋友情誼，明知簽約金分毫未付，卻仍於契約
    書約定「即日親收足訖」，是張永裕之證言，應不足採。
  4.訴外人張永裕係專業代書，倘若買方有應付之價金期款未付
    ，基於其專業及職責，顯無可能將買賣不動產標的辦理移轉
    登記與買方。張永裕所承辦之案件，並不會發生在買方未付
    清價金期款之情形下，就將不動產辦理過戶予買方之事。張
    永裕證述自承系爭不動產之移轉登記係由其處理，可參系爭
    買賣契約係於89年5 月9 日簽訂，雙方所約定第1 期款330
    萬元、第2 期款70萬元之給付期限分別為89年5 月9 日（簽
    約時）及89年5 月15日。依建物及土地登記謄本可知，系爭
    建物及土地係分別於89年5 月18日、89年10月18日移轉登記
    予被告。倘若被告並未依限付清第1 期款330 萬元、第2 期
    款70萬元，依張永裕上述處理代書業務之一貫原則，其自不
    可能辦理系爭不動產所有權移轉登記予被告陳秋蘭。足證被
    告確已付清相關買賣價金。
  (三)原告主張被告陳秋蘭多次匯付款項予原告，係為償還被告陳
    秋蘭所欠原告借款及為兌現其向原告所借票據云云，並不足
    採：
  1.原告辯稱被告多次匯付款項至原告帳戶，均係被告為兌現其
    向原告所借票據云云。然參被告匯款予原告之匯款傳票，均
    係「大額款項」(金額各為100 萬元、30萬元、80萬元)，倘
    若該等款項均係被告為兌現其向原告所借票據而匯款至原告
    帳戶，衡諸該借票之面額非微，原告豈有無法提出任何「支
    票票根」之理。
  2.原告復稱被告多次匯付款項至原告帳戶，係為償還原告貸與
    被告之借款云云。然原告迄今仍無法提出任何給付借款予被
    告之證據，則其所辯顯不足採。參諸卷附匯款傳票顯示被告
    曾匯付100 萬元、30萬元、80萬元予原告，該匯款數額與原
    告所簽發交付被告收執之面額80萬、30萬元及100 萬元支票
    ，數額相符，足認被告所辯上開款項係被告貸與原告之借款
    ，再由原告簽發同額支票予被告，以資還款，應堪採信（惟
    原告嗣後並未清償借款，而係由兩造結算後以上開借款抵付
    部分買賣價金）。至原告所提最高法院判決，係就單純只有
    支票或單純只有匯款而無其他證據佐證之情形，認不得遽論
    有借款關係。惟本件情形，係被告不僅有匯付款項予原告，
    且原告亦簽發與匯款款項同額之支票予被告收執，此與最高
    法院判決之基礎事實顯不相同，自無由逕予比附援引。況原
    告就其所辯：被告匯付款項予原告係為償還其向原告之借款
    或借票云云，卻遲未提出任何「給付借款之匯款證明」或「
    借票之支票票根」為證，則其所辯自不足採。
  3.訴外人李敏之固到庭證稱被告有跟原告借過票，然其就借票
    次數及所借是哪一張票等均稱不記得。則由其證言，自無法
    證明卷附被告多次匯付予原告之大額款項，係被告為兌現其
    向原告所借票據而匯交。又李敏之既證稱原告之支票均係由
    證人在跑銀行、原告大安銀行之帳戶係由證人在管理等語，
    則李敏之對於「被告曾於88年12月間、89年5 月間分別匯付
    100 萬元、30萬元、80萬元等大額款項至原告大安銀行帳戶
    」及「原告曾否匯付借款予被告」等節，當無不知之理。詎
    李敏之就被告訴代所詢「被告陳秋蘭有無從她的戶頭匯錢給
    原告？」，明知被告曾多次匯付大額款項至原告大安銀行帳
    戶，竟刻意迴避證稱：「我不是很清楚」；另就被告訴代所
    詢「你有無去銀行幫原告匯錢給被告陳秋蘭？」，明知原告
    從未匯款分文予被告，亦未敢正面答覆，而係迂迴答稱「不
    記得了」，足見李敏之顯有偏袒迴護原告之情，其所證被告
    有跟原告借票等語，應不足採信。
  4.參卷附關於被告之銀行存單明細及存摺影本，顯示被告自85
    年至95年間，陸續有高額定期存款存放於銀行，存單總金額
    累計高達3,000 萬元以上，且長期持續有數百萬元之定期存
    款資金可供動用，自無向原告借款之必要。反觀原告則無法
    提出任何證據以佐證其有資力貸與大額款項予被告。益證原
    告辯稱被告多次匯付款項予原告係為清償所欠原告借款云云
    ，並非事實
  (四)被告陳秋蘭向原告購買系爭不動產之後，已清償全部買賣價
    金，並未積欠原告買賣價款。反倒是原告自88年間即陸續向
    被告陳秋蘭借貸款項，迄今被告所留存得以證明借貸關係之
    支票及匯款單其總額即高達301 萬5 千元。如鈞院認系爭買
    賣價金尚未清償，被告亦主張在原告所欠同額之借款範圍內
    抵銷等語資為抗辯，並聲明：1.原告之訴駁回。2.如受不利
    判決，願供擔保請准宣告免假執行。
三、兩造不爭執之事項
  (一)被告陳秋蘭向原告購買原告所有之系爭房地，雙方約定買賣
    總價款為1,150 萬元，其中400 萬元為自備款，750 萬元係
    銀行貸款，並由被告高盛華出名為買受人。
  (二)系爭不動產買賣契約書第一條載明「買賣總價款：雙方議定
    新台幣壹仟壹佰伍拾萬元正。」；第二條記載「(一)本約簽訂
    時，甲方(按即買方)應付乙方貸款之一部份計新台幣參佰參
    拾萬元正(含定金)，乙方亦親收足訖。餘款則照左列規定給
    付之。(二)第貳次付款：民國八十九年五月十五日，甲方交付
    乙方新台幣柒拾萬元正。(三)尾款新台幣柒佰伍拾萬元正係銀
    行貸款，由甲方承接負責清償。」。
  (三)借款備忘錄上載有繳交日期89年5 月9 日、金額330 萬元（
    實收現金210萬元等字樣。
四、得心證之理由
    本件原告主張被告未依約給付系爭房地之自備款，其更為被
    告陳秋蘭代為給付系爭房地之貸款，為被告所否認，並以前
    開情詞置辯，則本件爭點厥為：(一)原告請求被告連帶給付40
    0 萬元自備款，是否有理由？(二)原告依保證代位規定請求被
    告陳秋蘭給付350 萬元，是否有理由？茲分項說明如後：
  (一)原告請求被告連帶給付400 萬元自備款？是否有理由？
  1.按當事人就標的物及其價金互相同意時，買賣契約即為成立
    。又買賣契約為諾成契約，一經當事人就標的物及其價金互
    相同意，買賣契約即為成立，民法第345 條第2 項及最高法
    院20年上字第2202號判例可資參照。本件原告主張被告並未
    依系爭買賣契約給付價金，被告陳秋蘭則辯稱其未於契約上
    簽名，並非契約形式上之當事人，自無庸依系爭契約條款給
    付買賣價金。經查，系爭買賣契約雖記載買主為「高勝華」
    ，惟兩造對於被告陳秋蘭向原告購買原告所有之系爭房地，
    雙方約定買賣總價款為1,150 萬元，其中400 萬元為自備款
    ，750 萬元係銀行貸款，並由被告高盛華出名為買受人等情
    並不爭執，可徵系爭契約乃係存於原告與被告陳秋蘭間，且
    兩造就系爭房地買賣事宜其標的物與價金已達成合意，買賣
    契約即已成立。是縱不動產買賣契約書上所載買主並非被告
    陳秋蘭，被告陳秋蘭仍應依系爭不動產買賣契約書第一條及
    第二條記載給付價金，先予敘明。
  2.按買賣總價款：雙方議定新台幣壹仟壹佰伍拾萬元正；(一)本
    約簽訂時，甲方(按即買方)應付乙方貸款之一部份計新台幣
    參佰參拾萬元正(含定金)，乙方亦親收足訖。餘款則照左列
    規定給付之。(二)第貳次付款：民國八十九年五月十五日，甲
    方交付乙方新台幣柒拾萬元正。(三)尾款新台幣柒佰伍拾萬元
    正係銀行貸款，由甲方承接負責清償，系爭不動產買賣契約
    書第一條、第二條載有明文。經查，原告與被告陳秋蘭約定
    系爭房地之自備款為400 萬元，其中330 萬元部分於系爭契
    約簽訂日給付，另70萬元部分於89年5 月15日再行給付，則
    被告陳秋蘭是否業已給付頭期款之價金，說明如下：
  (1)330 萬元部分：被告除提出載有「親收足訖」字樣之系爭契
    約書及載有交款金額330 萬元之交款備忘錄（見本院卷第6
    頁、第10頁），尚有原告開立之支票3 紙（發票日期分為88
    年2 月28日、89年5 月16日、89年5 月31日）及中國農民銀
    行取款憑條、匯款申請書代收入傳票，可徵被告所陳兩造在
    簽訂買賣契約之前業就買賣價金併同原告先前所欠借款進行
    「結算」、「了結」等情為真。原告雖主張「親收足訖」此
    等字樣為制式契約及交款備忘錄上並未有原告之簽章，惟查
    ，果若如原告所陳被告陳秋蘭並未交付330 萬元之自備款，
    則依常情以觀，即無於交款備忘錄再為記載之必要，況原告
    亦可要求刪除系爭契約書第一條「親收足訖」及交款備忘錄
    繳交金額之記載。原告復主張被告陳秋蘭多次匯付款項至原
    告帳戶，均係被告陳秋蘭為兌現其向原告所借票據或償還借
    款云云，然原告未提出任何給付借款之匯款證明或借票之支
    票票根為證，則其所辯自不足採。再者，原告固有證人張永
    裕證稱：「契約書上寫330 萬元整是要簽約當天付款，但當
    天沒有付款，因為89.5 .9 早上在張世坤辦公室簽約，約定
    下午去長安東路的華南銀行銀行匯款，陳秋蘭說現金部分只
    有210 萬，去銀行二樓等一會不知何故，好像銀行沒有辦法
    辦理轉帳，契約書及繳款備忘錄雖有以上記載，但是後來沒
    有辦成」等語，惟證人張永裕嗣又改稱：「約定是下午要去
    華南銀行領現」等語（均見本院99年12月23日言詞辯論筆錄
    第2 頁），可知證人張永裕對於買賣價金之支付方式究為匯
    款轉帳或領現，前後證述矛盾，足見證人對於本件買賣價金
    支付之實際情形並不清楚。況系爭房屋係於89年5 月18日辦
    理過戶，對照證人張永裕亦證稱：「（問：在你執行代書業
    務期間，有無發生買方該付的錢沒付，而你就辦理所有權移
    轉登記給買方的情形？）應該不會有這種情形發生。」等語
    ，亦可徵被告確實已給付頭期款330 萬元，否則應無其後方
    辦理所有權移轉情事。是原告主張被告陳秋蘭未支付330 萬
    元等情，並不足採。
  (2)70萬元部分：被告陳秋蘭雖未提出繳款之證明，惟斟酌原告
    係建設公司負責人，應熟知買賣不動產之過戶流程，倘若被
    告未付訖第二期款70萬元，衡情原告不會同意辦理不動產過
    戶登記，更不會同意將過戶後之權狀交付被告。且本件買賣
    係原告委由專業代書辦理過戶登記，依據一般專業代書均待
    買受人付訖價金始會辦理產權過戶登記並交付權狀予買受人
    之經驗法則，承辦代書亦不可能違背職務，在買受人未付清
    第二期款70萬元前率爾辦理產權過戶登記並交付權狀予被告
    。況原告於系爭買賣簽立後，尚開立發票日期89年11月30日
    金額20萬元之支票予被告陳秋蘭，果若被告陳秋蘭並未支付
    70萬元價款，則原告當無開立前揭支票之必要，逕予扣除即
    可，是原告主張被告未支付70萬元自備款，洵難採信。
  (二)原告依保證代位規定請求被告陳秋蘭給付350 萬元，是否有
    理由？
    按當事人主張有利於己之事實者，就其事實有舉證之責任。
    但法律別有規定，或依其情形顯失公平者，不在此限。民事
    訴訟法第277 條定有明文。又「主張法律關係存在之當事人
    ，應就該法律關係發生所須具備之特別要件，負舉證之責任
    ，至於他造主張有利於己之事實（變更或消滅之特別要件）
    ，則應由他造舉證證明」、「原告對於自己主張之事實已盡
    證明之責後，被告對其主張，如抗辯其不實並提出反對之主
    張者，則被告對其反對之主張，亦應負證明之責，此為舉證
    責任分擔之原則。」，最高法院48年台上字第887 號判例、
    18年上字第2855號判例參照。所謂「舉證責任」係指當事人
    有提出證據以證明其所主張之利己事實為真實之責任。民事
    訴訟，兩造為求有利於己判決，各自主張利己之事實，如經
    他造爭執，所主張利己事實之有無，即有以證據證明之必要
    ，法院即應依證據法分配舉證責任，判斷事實之真偽。是民
    事訴訟程序上，原告起訴主張權利及有利於己之事實，應先
    由原告負舉證之責，若原告先不能舉證，以證實自己主張之
    事實為真實，則被告就其抗辯事實即令不能舉證，或其所舉
    證據尚有疵累，亦應駁回原告之請求。本件原告主張其為系
    爭房地貸款之保證人，其已為被告陳秋蘭清償350 萬元，乃
    依民法第749 條規定向被告陳秋蘭求償。經查，原告前揭主
    張無非以本院90年促字第36057 號支付命令為證，然該支付
    命令係於90年8 月23日製作且金額合計為800 萬元，惟據被
    告陳秋蘭所提之匯款文件及抵押權塗銷同意書，系爭房地之
    貸款本金含利息7,501,399 元業於89年9 月28日已為清償（
    見本院卷第43頁、第44頁），可徵前開支付命令與系爭房地
    之貸款並無關連，原告復未能就其已為被告陳秋蘭清償350
    萬元等情舉證以實其說，本院自難為有利於原告之認定，是
    原告主張依民法第749 條規定向被告陳秋蘭請求350 萬元並
    無理由。
五、原告本於買賣契約法律關係，依系爭契約及民法第749 條規
    定，請求被告陳秋蘭、高盛華連帶給付400 萬元、被告陳秋
    蘭給付350 萬元及各自提起訴訟之日起至清償日止，按年息
    5 ％計算之利息，為無理由，應予駁回。其訴既經駁回，則
    假執行之聲請亦失所附麗，應併予駁回。
六、因本件事證已臻明確，兩造其餘主張陳述及所提之證據，經
    本院斟酌後，認與判決結果不生影響，均毋庸再予論述，附
    此敘明。
七、據上論結，本件原告之訴為無理由，依民事訴訟法第78條，
    判決如主文。
中    華    民    國   100    年    7     月    11    日
                  民事第四庭    法  官  陳靜茹
以上正本係照原本作成。
如對本判決上訴，須於判決送達後20日內向本院提出上訴狀。如
委任律師提起上訴者，應一併繳納上訴審裁判費。
中    華    民    國   100    年    7     月    11    日
                                書記官  鄭雅雲